# 吸收合并子公司的账务处理探讨

提问人：nikan 时间：2012-03-12 11:15:05
A公司持有B公司100%股权，A公司个别报表对B公司的长期股权投资账面价值 100 万，B公司账面净资产 200 万。 现A公司将B公司的法人资格注销，将B公司的所有资产负债都并入A公司个别报表。 问题：A公司个别报表如何处理长期股权投资 100 万与B公司账面净资产 200 的差异？ 有观点认为，这种情况可以参照同一控制下吸收合并的处理，将该 100 万的差异计入A公司个别报表的资本公积。
我本人不认同这种观点，理由如下：
1. 将原子公司法人资格注销，吸收其资产、负债不属于企业合并准则中所定义的“合并”，即将两个报告主体合为一个报告主体；
2. 同一控制下吸收合并，是将支付的对价与被合并方账面净资产的差额视同股东（合并双方共同控制人）的资本投入（或收回），该项投入作为权益性交易确认为资本公积。而吸收合并子公司情况下，长期股权投资与子公司账面净资产的差额属于未在A公司账面反映的B公司经营积累，而非A公司股东对A公司的投入（或收回），不属于权益性交易。
3. 该项差额实际上投资收益的收回，即当初投了 100 万，现在收回 200 万，其中 100 万就是投资收益。如果该 100 万是以分红形式收回，就能确认收益，为何以净资产形式收回，就不能确认收益呢？ 综上，我个人认为，将上述 100 万确认为损益应该是比较合理的处理。
欢迎讨论

回答人：chenyiwei
赞同上述两位意见。以下是我们去年底对《企业会计准则解释第 5 号（征求意见稿）》第十条的反馈意见：
1 ．不赞同此处“企业将该子公司注销变为分公司，应当终止确认该相关商誉，同时冲减未分配利润”的规定。 根据《企业会计准则第20 号——企业合并》和《企业会计准则第 8 号——资产减值》的规定，商誉一经确认，即应划分到相对应的资产组或资产组组合，作为后续进行减值测试的基础；并且会计上“企业合并”这一概念的实质是“取得对业务的控制权”而不是“取得对企业法人的控制权”（在非同一控制下的业务合并中，也可能产生商誉；反之，如果被购买的企业法人不构成业务，也不会产生商誉）。因此，商誉是对应于资产组或者业务，而不是对应于企业法人的。母公司将子公司注销变为分公司，仅仅是法律形式的变化，并未改变母公司所能控制的经济资源及其风险报酬特征，不改变合并财务报表主体的对外财务状况、经营成果和现金流量，因此子公司丧失独立法人资格不会导致合并报表层面的商誉发生改变，该等商誉在合并报表层面仍应继续保留。 2 ．我们建议尽快明确此类“母公司吸收合并子公司”的交易在母公司个别报表层面的处理原则。在实务中普遍存在一个误区，即混淆法律、税务上的“企业合并”和会计上的“企业合并”概念，认为母公司吸收合并子公司在会计上也构成一项企业合并。《企业会计准则讲解（ 2010 ）》第二十一章第一节中的表述“同一控制下的企业合并一般发生于企业集团内部，如集团内母子公司之间、子公司与子公司之间等”（见原书第 310 ～ 311 页）在一定程度上助长了这一误解。 我们建议对此问题作出以下规定： （ 1 ）母公司吸收合并全资子公司，在母公司个别财务报表层面，应于吸收合并完成日，按照该子公司的各项资产、负债在母公司合并报表层面的账面价值（即以母公司原取得对该子公司控制权的购买日的公允价值为基础持续计算的金额，不仅包括可辨认资产和负债，也包括原先在购买日确认的商誉在内）对所取得的子公司各项资产、负债进行初始计量，同时终止确认原有的对该公司的长期股权投资。按上述原则确定的取得该子公司净资产初始确认金额与被终止确认的对该子公司长期股权投资账面价值之间的差额中，属于该子公司的可供出售金融资产公允价值变动等其他综合收益项目的部分，贷记或借记“资本公积——其他资本公积”，其他差额确认为投资收益。 （ 2 ）母公司吸收合并非全资子公司，应视作母公司先取得该子公司的少数股权，将其变为全资子公司后，再按上述原则处理。

回答人：chenyiwei
回复 jxq425 的帖子
1 、合并报表层面，原先购买少数股权形成的资本公积不受吸收合并的影响，继续保留在合并报表层面。
个别报表层面，实际上是在取得投资后随即收回全部投资（包括原有投资和刚购入的新增投资），其终止确认的差额计入损益，在个别报表层面无资本公积影响。 2 、如果被吸收的子公司有大额的亏损可以转入母公司继续弥补，则应当在合并日即确认与弥补亏损相关的递延所得税资产并作为对所得税费用中的“递延所得税费用”的一项调整，而不是作为对投资收益的调整，因为递延所得税资产的对应科目只能是所得税费用或者资本公积，不能对应于投资收益。

提问人：nikan 时间：2012-03-12 14:03:23
回复 zengfengxia 的帖子
该 200 万差异，在当初收购少数股权时，母公司个别报表层面是不做处理的，所以在吸收合并子公司时，亦不需要特别考虑

回答人：chenyiwei
是的，不作特殊考虑。最终事实上构成了个别报表层面投资收回损益的调整因素。

提问人：windy1978 时间：2012-05-09 17:37:50
回复 chenyiwei 的帖子
请教版，由此而确认的投资收益要不要交所得税，

回答人：chenyiwei
我理解需要。这实际上是收回（清算）对子公司投资的损益，应按财税[2009]60号文规定处理。当然这其中对应于子公司留存收益的部分是可以作为免税收入的。

提问人：robert.lin 时间：2012-07-02 21:05:01
回复 chenyiwei 的帖子
“（ 1 ）母公司吸收合并全资子公司，在母公司个别财务报表层面，应于吸收合并完成日，按照该子公司的各项资产、负债在母公司合并报表层面的账面价值（即以母公司原取得对该子公司控制权的购买日的公允价值为基础持续计算的金额，不仅包括可辨认资产和负债，也包括原先在购买日确认的商誉在内）对所取得的子公司各项资产、负债进行初始计量，”
请问该商誉在母公司个别层面如何体现？

回答人：chenyiwei
借：各项资产（包括商誉），贷：各项负债，贷：长期股权投资，借／贷：资本公积——其他资本公积，借／贷：投资收益。

提问人：ying0518 时间：2012-11-25 20:33:10
回复 chenyiwei 的帖子
第二条不理解，吸收合并子公司有大额亏损可以转入母公司继续弥补，应当类似于非同一控制下合并时被合并子公司有大额可弥补亏损因而确认的递延所得税资产的情况，而后者是可以作为可辨认净资产的一部分冲减商誉的。
吸收合并子公司，类似于处置股权，可继续弥补的亏损也应当属于处置股权时带来的资产，应当可以冲减投资收益。

回答人：chenyiwei
回复 ying0518 的帖子
我理解是：当母公司将子公司的各项资产、负债确认入帐后，新取得了一项可抵扣亏损相关的递延所得税资产，该项递延所得税资产并不是子公司原有的，而是在吸收合并后新出现的，所以类似于以前年度未确认递延所得税资产的可抵扣亏损因后续情况变化符合了确认递延所得税资产的条件，因此对应科目应是“所得税费用——递延所得税费用”。而且，也与习惯上递延所得税资产／负债科目只能对应于利润表中的递延所得税费用、或资本公积、或商誉，而不能对应于投资收益的处理方法一致。

提问人：paipai 时间：2013-04-24 19:46:48
回复 chenyiwei 的帖子
请问陈老师：母公司仅有一家全资子公司，于 9 月份吸收合并了子公司，年末编制报表时：子公司1-9月份的收入、成本如何反应？上年比较数如何编制？谢谢。

回答人：chenyiwei
由于期末已经没有子公司，已经无需编制合并报表，只须提供正常编制的个别报表即可（子公司合并日前的利润不纳入，体现为投资收益）。必要时可在附注中提供全年备考利润表。

提问人：ying0518 时间：2013-07-31 10:52:05
母公司持有子公司60%股权（不是非同一控制下企业合并取得，设立取得）账面成本 6000 万元，子公司留存收益大部分通过分红转出，账面成本与子公司净资产金额差异很小（讨论时忽略不计）。本期购买子公司剩余40%的股权，支付的对价2.4亿元，与子公司账面净资产差异金额 2 亿元，计入母公司投资成本合计 3 亿元，购买完成后吸收合并该子公司，母公司以子公司净资产账面价值入账 1亿元入账，母公司形成 2 亿元投资损失，感觉不能反映交易的实质。 此外，母公司吸收合并子公司后没有其他需合并子公司，原计入合并报表的 2 亿元资本公积在后面的母公司法定报表中不能衔接，在附注中如何披露较好？ 从会计主体的考虑，假设这个子公司不是一个法人，是一个共同合作的项目，帐设在母公司，其他权益法持有该项目的40%权益，现在母公司收购其他合作方权益，有较大的溢价，是不是应当把溢价支付的对价导致的资本公积放到母公司账面？仅仅因为子公司是不是独立法人导致不同的账务处理结果是不是合适？

回答人：chenyiwei
1 、如何解释以2.4亿元购入 4000 万元净资产这一交易的合理性和作价公允性？是否存在其他与之相关联、应按照“一揽子交易”原则进行处理的交易和事项？如果是由于可辨认资产增值导致的，则这部分资产的公允价值变动如何处理确实容易引发争议。 2 、这是中国企业会计准则体系下的报表体系缺陷导致的，即没有引入“经济主体财务报表”概念导致合并报表和个别报表之间缺乏衔接，目前没有好的解决方案。 3 、假设这个子公司不是一个法人，是一个共同合作的项目，则在母公司个别报表层面就已经体现了类似于合并报表的原则，将其它合作方应享有的权益在资产负债表上列报为合作方权益。相应地收购其他合作方权益时，我理解在个别报表层面应可参照适用合并报表层面购买少数股权的处理原则。不过这一问题目前仅是理论上的探讨，尚未见到实例。

提问人：ying0518 时间：2013-08-01 09:37:07
2.4亿元购入 4000 万账面价值的净资产，是基于子公司自设立后经营多年可辨认资产增值导致的，没有其他相关联的交易，确认大额投资亏损让企业无法接受。 对于吸收合并子公司的会计处理，其实一直有疑惑，按照子公司可辨认资产价值延续计量的账面价值入账其实在准则上也是没有依据的，想这种情况是不是按子公司处置日公允价值入账更能公允的反映报表？

回答人：chenyiwei
如果按照子公司各项资产、负债在吸收合并日的公允价值入账，则到了合并报表层面还要还原到原账面价值，比较麻烦。理论上也可以以此时吸收合并后的个别报表从经济主体角度是原合并主体的延续为理由保持原账面价值基础

提问人：ivancheng 时间：2013-08-03 19:35:37
如果是吸收合并非全资子公司，对于购买少数股东权益产生的损益，在单体报表中，确认为投资收益； 购买少数股东权益作为权益性交易处理，差额计入资本公积，为何在单体报表中会形成损益，确认为投资收益？

回答人：chenyiwei
可视作先取得一项投资后，再将该投资处置，处置环节产生的处置损益的一部分。

提问人：liubin988513 时间：2013-08-03 20:58:32
我理解个别报表与合并报表 对于购买少数股权的差额都应当视为权益性交易 计入资本公积。

回答人：chenyiwei
个别报表中不可以。因为在个别报表层面，少数股东并不是母公司的权益持有者，所以母公司与少数股东之间的交易在个别报表中不作为权益性交易，因此交易差额不计入资本公积。

提问人：losinwa 时间：2013-10-21 11:32:30
十、企业将所属子公司注销变为分公司，应当如何对相关商誉进行会计处理？ 陈的观点基础：商誉是对应于资产组或者业务，而不是对应于企业法人的，子公司丧失独立法人资格不会导致合并报表层面的商誉发生改变。 亨德里克森在其专著《会计理论》中，介绍了关于商誉理解的三个理论 好感价值论：优越的地理位置、良好的口碑、有利的商业地位、良好的劳资关系、独占特权和管理有方等方面； 超额收益论：指在较长时期内能获取较同业平均盈利水平更高的利润。商誉是与企业整体结合在一起的，无法单独辨认； 总计价账户论：继续经营价值概念认为，商誉本身不是一项单独的会生息资产，而是实体各项资产合计的价值（整体价值）超过了其个别价值的总和；而未入账资产指的是诸如优秀的管理、忠诚的客户、有利的地点。 从上述三种观点，我们可以归纳一些关于商誉理解的共同点：整体而无法分割、存在独特的价值（往往体现在超出平均利润的盈利能力）、具化标签一般上优越的地理位置、良好的口碑、卓越的管理效率等。 从这些理论及概念归纳，我们可以看出，商誉的落脚点应该是整个企业，能代表企业的是法人身份、还是资产、业务呢？ 我认为，业务的可复制程度很高，除非垄断、特许经营，否则从业务上很难看出独特价值，而特许经营权是可以单独辨认并确认为资产。非同并时，资产是按公允价值计量的，经过公允化洗礼的资产，很难保留商誉的成分。单独的法人身份，当然是不能视为商誉的标签，注册一个法人公司太容易了。但是，法人身份的直觉印象就是公司名称，公司名称往往与口碑、历史、印象这些不能单独辨认的无形资源紧密联系。可以设想一下，如果收购了一个百年声誉的企业，而把他注销的法人身份，但保留资产、业务、甚至管理团队并变更为分公司，他的商誉还会丝毫不减吗？答案是显而易见的。 同时，我们注意到，商誉的确认方式是“倒扎式”的，即并购价格减去可辨认净资产公允价值份额。并购价格作为被减数，在这个等式中，主观因素很强。商誉不可避免的打上了主观判断的烙印，从这个角度讲，商誉的价值是极不稳定的，这也是准则要求对商誉定期进行减值测试的原因。 因此，我不认同，陈将资产与业务理解为商誉的载体、而抛弃最重要的法人因素。

回答人：chenyiwei
会计理论也是在不断发展变化中的。目前对于商誉的本质，主要的权威指引是IFRS 3（ 2008 年修订）的BC313～BC318段：
BC313 The FASB's 1999 and 2001 Exposure Drafts listed six components of the amount that in practice, under authoritative guidance in effect at that time, had been recognised as goodwill. The IASB's ED 3 included a similar, but not identical, discussion. The components and their descriptions, taken from the FASB's exposure drafts, were: Component 1—The excess of the fair values over the book values of the acquiree's net assets at the date of acquisition. Component 2—The fair values of other net assets that the acquiree had not previously recognised. They may not have been recognised because they failed to meet the recognition criteria (perhaps because of measurement difficulties), because of a requirement that prohibited their recognition, or because the acquiree concluded that the costs of recognising them separately were not justified by the benefits. Component 3—The fair value of the going concern element of the acquiree's existing business. The going concern element represents the ability of the established business to earn a higher rate of return on an assembled collection of net assets than would be expected if those net assets had to be acquired separately. That value stems from the synergies of the net assets of the business, as well as from other benefits (such as factors related to market imperfections, including the ability to earn monopoly profits and barriers to market entry—either legal or because of transaction costs—by potential competitors). Component 4—The fair value of the expected synergies and other benefits from combining the acquirer's and acquiree's net assets and businesses. Those synergies and other benefits are unique to each combination, and different combinations would produce different synergies and, hence, different values. Component 5—Overvaluation of the consideration paid by the acquirer stemming from errors in valuing the consideration tendered. Although the purchase price in an all-cash transaction would not be subject to measurement error, the same may not necessarily be said of a transaction involving the acquirer's equity interests. For example, the number of ordinary shares being traded daily may be small relative to the number of shares issued in the combination. If so, imputing the current market price to all of the shares issued to effect the combination may produce a higher value than those shares would command if they were sold for cash and the cash then used to effect the combination. Component 6—Overpayment or underpayment by the acquirer. Overpayment might occur, for example, if the price is driven up in the course of bidding for the acquiree; underpayment may occur in a distress sale (sometimes termed a fire sale). BC314 The boards observed that the first two components, both of which relate to the acquiree, are conceptually not part of goodwill. The first component is not itself an asset; instead, it reflects gains that the acquiree had not recognised on its net assets. As such, that component is part of those assets rather than part of goodwill. The second component is also not part of goodwill conceptually; it primarily reflects intangible assets that might be recognised as individual assets. BC315 The fifth and sixth components, both of which relate to the acquirer, are also not conceptually part of goodwill. The fifth component is not an asset in and of itself or even part of an asset but, rather, is a measurement error. The sixth component is also not an asset; conceptually it represents a loss (in the case of overpayment) or a gain (in the case of underpayment) to the acquirer. Thus, neither of those components is conceptually part of goodwill. BC316 The boards also observed that the third and fourth components are part of goodwill. The third component relates to the acquiree and reflects the excess assembled value of the acquiree's net assets. It represents the pre-existing goodwill that was either internally generated by the acquiree or acquired by it in prior business combinations. The fourth component relates to the acquiree and the acquirer jointly and reflects the excess assembled value that is created by the combination—the synergies that are expected from combining those businesses. The boards described the third and fourth components collectively as 'core goodwill'. BC317 The revised standards try to avoid subsuming the first, second and fifth components of goodwill into the amount initially recognised as goodwill. Specifically, an acquirer is required to make every effort: (a) to measure the consideration accurately (eliminating or reducing component 5); (b) to recognise the identifiable net assets acquired at their fair values rather than their carrying amounts (eliminating or reducing component 1); and (c) to recognise all acquired intangible assets meeting the criteria in the revised standards (paragraph B31 of the revised IFRS 3) so that they are not subsumed into the amount initially recognised as goodwill (reducing component 2). BC318 In developing IFRS 3 and SFAS 141, the IASB and the FASB both considered whether 'core goodwill' (the third and fourth components) qualifies as an asset under the definition in their respective conceptual frameworks. (That consideration was based on the existing conceptual frameworks. In 2004, the IASB and the FASB began work on a joint project to develop an improved conceptual framework that, among other things, would eliminate both substantive and wording differences between their existing frameworks. Although the asset definition is likely to change as a result of that project, the boards observed that nothing in their deliberations to date indicates that any such changes are likely to call into question whether goodwill continues to qualify as an asset.)
即，商誉的经济实质包含两部分：一是被购买方现有业务的“持续经营成分”的公允价值；二是通过企业合并所取得的协同效应的公允价值。很明显，这两者都是与业务相联系，而不是与某一特定法人相联系。如果商誉只是与法人相联系，则可能出现以下相当荒谬的结果： 1 、只要是收购法人主体，就会形成商誉，无论被收购方是否构成业务； 2 、吸收合并和新设合并不会形成商誉，只有控股合并在合并报表层面才能形成商誉。 同时，资产减值准则要求在对商誉进行减值测试时，首先要把商誉分解到从协同效应中受益的资产组和资产组组合，这也可以作为商誉更多地是与业务相关的证据。因为资产组的定义就是能产生独立现金流入的最小单元，从某种意义上说与“业务”的概念有共通之处。

提问人：losinwa 时间：2013-10-21 22:03:40
我并未指“商誉只是与法人相联系”，我的意见很明确，关于商誉的本质，不能抛弃法人（名称）要素，法人是商誉的一个重要标签。
完全否定与完全肯定，中间有很宽阔的距离。

回答人：chenyiwei
我的意见是：商誉与业务相联系，而不是与某一特定法人相联系。同样的业务在不同的法人主体下，采用不同的法律形式，本身不应对商誉的存在与否及其计量产生影响。

提问人：sunwarchan 时间：2014-02-17 23:01:41
请教陈版，母公司吸收合并全资子公司，母公司个别报表年初数应该不用调整的吧？

回答人：chenyiwei
不调整。

提问人：luojingyun 时间：2017-11-27 09:52:50
请教陈版，关于这样的业务的会计处理，今年是否还适用？

回答人：chenyiwei
现在应按《企业会计准则解释第 7 号》第四条规定处理。

提问人：枫林大道 时间：2017-11-29 10:04:09
陈版，母公司吸收合并子公司和母公司吸收合并子公司设立分公司是不是一样，都按《企业会计准则解释第 7 号》第四条规定处理。

回答人：chenyiwei
是。

提问人：呼叫帮助 时间：2017-12-08 16:38:34
陈版，遇到这样一个实例，母公司因整合的需要，安排子公司A对子公司B进行吸收合并，子公司A吸收合并子公司B的财务处理是否也是按《企业会计准则解释第 7 号》第四条规定处理？还是怎么处理？

回答人：chenyiwei
如果A不是B的母公司，则按常规的同一控制下合并会计处理。

提问人：shouxindewennua 时间：2018-02-08 21:44:00
想请教陈版，母公司吸收合并子公司，单体层面确认的投资收益，在合并时也会产生投资收益么？

回答人：chenyiwei
不会。已作为内部交易损益被抵销。